【裁判字號】    89,判,2446
【裁判日期】    890727
【裁判案由】    營利事業所得稅
【裁判全文】
最  高  行  政  法  院  判  決                  八十九年度判字第二四四六號
    原      告  旭華交通企業有限公司
    代  表  人  甲○○
    被      告  財政部臺灣省北區國稅局
    代  表  人  張盛和
    訴訟代理人  張國鐘
右當事人間因營利事業所得稅事件，原告不服行政院中華民國八十八年三月三日台八
八訴字第○八一○三號再訴願決定，提起行政訴訟。本院判決如左︰
    主  文
原告之訴駁回。
訴訟費用由原告負擔。
    事  實
緣原告八十二年度營利事業所得稅結算申報案，被告初查以其未能提示帳證供核，乃
依所得稅法第八十三條之規定，按同業利潤標準核定其課稅所得額為新台幣（以下同
）三、○五二、七一一元。補徵稅額七三四、六八九元。原告不服，申經復查結果，
，未准變更，循序提起訴願、再訴願，均遭決定駁回，遂提起行政訴訟，茲摘兩造
訴辯意旨如次：
原告起訴意旨略以：一、按「稽徵機關於進行調查或復查時，納稅義務人未能提示證
明所得額之帳簿文據者，依所得稅法第八十三條規定，固得依查得之資料或同業利潤
標準，核定其所得額；惟納稅義務人如已提供有關資料，稽徵機關即應就其提供之資
料調查認定，不得仍援前開規定，核定其所得額。」鈞院五七判六○判例著有明文，
查本件不論復查、訴願、再訴願均有提示有關資料備供查核，而不論訴願或再訴願機
關均交由原處分機關即被告處理，被告歷數月之久均未完成查核，僅要求補正資料，
補正後之資料仍為被告所不採。如此僅憑被告之主觀認定，有失行政救濟應有審級功
能。二、按「營利事業所得之計算，以其本年度收入總額減除各項成本費用、損失及
稅捐後之純益額為所得額。」「本法第八十三條所稱之帳簿文據，其關係所得額之一
部或關係課稅年度中某一期間之所得額，而納稅義務人未能提示者，稽徵機關得就該
部分依查得之資料或同業利潤標準核定其所得額。」為所得稅法第二十四條第一項及
同法施行細則第八十一條所明定。又「帳簿文據，其關係所得額之一部而未能提示者
，依所得稅法施行細則第八十一條之規定辦理。但其核定所得額，以不超過當年度全
部營業收入淨額依同業利潤標準核定之所得額為限。」亦為營利事業所得稅查核準則
第六條第一項所明定。查原告八十二年度營利事業所得稅申報案案件，依再訴願決定
書所述，被告八十七年十月二十二日北區國稅一字第八七○五○五二六號函示，亦僅
成本部分仍無法查對。足見本件依前揭規定亦僅能就有關營業成本部分逕行核定，而
營業費用部分仍應核實認定，不得概依同業利潤標準核定所得額。被告不論成本部分
或費用部分均逕依所得稅法第八十三條規定核定全年所得額，顯有違前揭規定。請撤
銷原處分及一再訴願決定等語。
被告答辯意旨略以：一、本件復查時經以雙掛號通知原告於八十五年七月十日上午九
時提示帳證、文據供核，取有雙掛號郵件收件回執附案可稽，惟原告逾期仍未提示，
致無從就其申請復查事項加以審酌，本局依所得稅法第八十三條第一項、同法施行細
則第八十一條規定，核定其全年所得額並無不合，仍予維持原核定。二、原告不服復
查決定，主張於接獲本局通知送帳查核後即派員與承辦人聯繫，因承辦人調職，致未
如期送帳證查核等語，仍執詞帳冊憑證完備得以勾稽，向財政部提起訴願；經財政部
函知本局依原告訴願理由所主張，調帳重新查核，經本局函請原告送來帳證，查核結
果因帳冊憑證記載仍不完備，原告申請於八十六年七月四日借回整理，並聲明於八十
六年七月十五日送回，否則同逾期提示帳證，自願依所得稅法第八十三條規定，按
同業利潤標準核定課稅所得額。惟原告再度逾期未提示，是原告主張無從審酌，其訴
願經財政部予以駁回在案。三、原告仍不甘服，猶執詞主張其證帳可勾稽，再向行政
院提起再訴願，並檢附帳證乙箱，經行政院函知本局依原告再訴願主張，重新對原告
檢附之帳證重新查核，本局依原告檢附帳證，並通知原告前來說明並補充資料，且經
原告再借回帳證補充後之資料僅加附油單，並無其他成本資料及有關報表，致其成本
仍無法查對，帳證未能勾稽，經行政院駁回其再訴願，維持本局原核定。四、原告本
次向大院提起行政訴訟，主張其成本雖無法查對，而營業費用部分仍應核實認定，並
再提出證物一箱，被告就其所提證物重行審核結果如下：查本件原告係經營汽車貨運
運輸業（行業代號七一一八－一一，淨利率九），原告自行申報營業成本三六、二
八九、八五一元，加計自營業費用轉入薪資支出二、七○四、四八三元及伙食費三二
四、○○○元，共計三、○二八、四八三元，有原告於八十七年十二月七日及同年同
月八日出具同意書附在案，調整後申報營業成本三九、三一八、三三四元，因原告
僅提供油單及行車油料耗用表，並未提供每輛車行駛里程耗用油料、每輛車實際耗用
輪胎數及向監理站報備車輛資料，致無法核計每輛車耗油量及耗用輪胎數，致營業成
本無法勾稽查核，依所得稅法施行細則第八十一條規定，核定營業成本為三六、七三
九、八六一元，轉正金額形同剔除，營業費用申報一六、五八九、二一九元，其中薪
資支出二、七○四、四八三元及伙食費三二四、○○○元，共計三、○二八、四八三
元轉正營業成本，另其他費用項下加班費一、九二一、六八八元，因原告無加班紀錄
，且未提供相關證明以憑認定，予以全數剔除，核定加班費為零，營業費用依查帳核
定為一一、六三九、○四八元，計算營業淨利為六、四五六、七○四元，惟高於全部
營業收入淨額依同業利潤標準核定營業淨利四、九三五、二○五元，爰依營利事業所
得稅查核準則第六條第一項但書規定，核定營業淨利為四、九三五、二○五元，加計
非營業收入三三一、二五七元，減除非營業費用二、二一三、七五一元核定全年所得
額為三、○五二、七一一元，原核定並無不合，請駁回原告之訴等語。
    理  由
按「稽徵機關進行調查或復查時，納稅義務人應提示有關各種證明所得額之帳簿、文
據；其未提示者，稽徵機關得依查得之資料或同業利潤標準，核定其所得額。」為行
為時所得稅法第八十三條第一項所明定。「本法第八十三條所稱之帳簿文據，其關係
所得額之一部或關係課稅年度中某一期間之所得額，而納稅義務人未能提示者，稽徵
機關得就該部分依查得之資料或同業利潤標準核定其所得額。」為同法施行細則第八
十一條所規定。所謂未提示，兼指帳簿文據全部未提示，或雖提示而有不完全或不相
符者，均有其適用，本院著有六十一年判字第一九八號判例可資參照。本件原告八十
二年度營利事業所得稅結算申報，列報全年所得額為新台幣（下同）七四、○二二元
。被告初查，以原告帳載不完備，憑證欠齊全，無從查稽，經原告於八十四年十二月
十三日出具借據向被告借回八十二年度帳簿文據，並聲明於同年、月十九日前送回，
逾期未送回，視同未依限提示帳簿文據，同意依所得稅法第八十三條之規定核定所得
額及應納稅額。有借據一紙附原處分卷可稽，原告逾期朱補正，被告乃依同業利潤標
準核定其八十二年度全年所得額為三、○五二、七一一元。補徵稅額七三四、六八九
元。原告不服，申經復查結果，以本案復查中，經被告於八十五年七月一日通知原告
於同年、月十日提示各項成本分析表供核，未獲提示，有掛號郵件收件回執可稽，致
無從就其申請復查事項加以審酌，乃未准變更。原告訴稱其成本部分雖無法查對，惟
營業費用部分仍應核實認定，不得概依同業利潤標準核定所得額，被告不論成本部分
或費用部分均逕依所得稅法第八十三條規定核定全年所得額，顯然違法云云。經查本
件原告不服前揭復查決定，向財政部提起訴願，經財政部於八十六年三月四日以台財
訴字第八六二二八八四二四號函請原告將備妥之帳證逕送被告審理。原告雖如期提示
帳簿文據，惟經被告查核結果，其所提示之帳冊憑證仍不完備，憑證欠齊全，無法勾
稽核對，經被告數度通知補全，原告均未據辦理，嗣於八十六年七月四日再出具借據
向被告借回八十二年度帳簿文據，並聲明於同年、月十五日前送回，逾期未送回，
同未依限提示帳簿文據，同意依所得稅法第八十三條之規定核定所得額及應納稅額，
有該借據附原處分機關可稽，惟原告逾期仍未提示，遂駁回其訴願。原告仍未甘服
，復向行政院提起再訴願，並檢附帳證一箱，經行政院交據被告八十七年十二月十六
日北區國稅法字第八七一三四八一三號函復，略以經被告於八十七年十月二十二日以
北區國稅一字第八七○五○五二六函通知原告到局說明，並借回帳證補正資料，經核
原告補正後之資料僅附油單，並無其他成本資料及有關報表，致其成本仍無法查對等
語，遂據以駁回其再訴願。茲原告復提起行政訴訟，並再檢送帳證一箱，經本院再交
付被告詳予審核結果，以原告原自行申報營業成本三六、二八九、八五一元，惟原告
於八十七年十二月七日及同年月八日出具同意書，同意自營業費用轉入薪資支出二、
七○四、四八三元及伙食費三二四、○○○元，共計三、○二八、四八三元，調整後
申報營業成本三九、三一八、三三四元，因原告僅提供油單及行車油料耗用表，並未
提供每輛車行駛里程耗用油料、每輛車實際耗用輪胎數及向監理站報備車輛資料，致
無法核計每輛車耗油量及耗用輪胎數，致營業成本無法勾稽查核，依所得稅法施行細
則第八十一條規定，核定營業成本為三六、七三九、八六一元（按銷貨收入淨額五四
、八三五、六一四元扣除依同業利潤計算之毛利率百分之三十三），轉正金額形同剔
除。又營業費用申報一六、五八九、二一九元，其中薪資支出二、七○四、四八三元
及伙食費三二四、○○○元，共計三、○二八、四八三元轉正營業成本，另其他費用
項下加班費一、九二一、六八八元，因原告無加班紀錄，且未提供相關證明以憑認定
，予以全數剔除，核定加班費為零，營業費用依查帳核定為一一、六三九、○四八元
，計算營業淨利為六、四五六、七○五元（54,835,614－36,739,861－11,639,048＝
6,456,705 ），惟高於全部營業收入淨額依同業利潤標準核定營業淨利四、九三五、
二○五元（原告係經營汽車貨運運輸業，行號代號七一一八－一一，淨利率九），
依營利事業所得稅查核準則第六條第一項但書規定，核定營業淨利為四、九三五、二
○五元，加計非營業收入三三一、二五七元，減除非營業費用二、二一三、七五一元
，核定全年所得額為三、○五二、七一一元，原核定並無不合等語。經查原告對於營
業成本無法勾稽查核一節既未爭執，而營業費用部分經被告核實認定結果，仍以按全
部營業收入淨額依同業利潤標準核定之營業淨利，對原告較為有利，從而被告核定原
告本年度全年所得額為三、○五二、七一一元，並補徵稅額七三四、六八九元，揆諸
首揭規定及判例意旨，並無不合，一再訴願決定遞予維持，亦無不當，原告起訴意旨
，難認為有理由，應予駁回。
據上論結，本件原告之訴為無理由，爰依行政訴訟法施行法第二條、行政訴訟法第九
十八條第三項前段，判決如主文。
中    華    民    國     八十九      年      七      月     二十七      日
              最 高 行 政 法 院 第 三 庭
                                審 判 長 法  官      曾  隆  興
                                         法  官      吳  錦  龍
                                         法  官      鄭  淑  貞
                                         法  官      徐  樹  海
                                         法  官      林  家  惠
右  正  本  證  明  與  原  本  無  異
                                         法院書記官  阮  桂  芬
中    華    民    國     八十九      年      七      月     二十九      日


司法院資訊處製作；財團法人民間司法改革基金會備份。
